臺灣高等法院民事判決　　　　　　　　　100年度上字第325號
上　訴　人　林增直
訴訟代理人　陳化義律師
被 上 訴人　林朝裕
法定代理人　林建良
訴訟代理人　李進成律師
　　　　　　彭珮瑄律師
上列當事人間請求清償債務事件，上訴人對於中華民國100年1月
21日臺灣板橋地方法院99年度訴字第2475號第一審判決提起上訴
，上訴人並為擴張聲明，本院於100年11月8日言詞辯論終結，判
決如下：
    主  文
上訴駁回。
擴張之訴及假執行之聲請均駁回。
第二審（含擴張之訴）訴訟費用由上訴人負擔。
    事  實   理  由
壹、程序方面：
    按訴之變更或追加，非經他造同意，不得為之。但有第255
    條第1項第3款「擴張或減縮應受判決事項之聲明者」之情形
    ，不在此限，民事訴訟法第446條第1項定有明文。經查，上
    訴人於原審請求被上訴人給付新臺幣（下同）573萬2,400元
    ，並自起訴狀送達翌日起至清償日止，按年息5％計算之利
    息（見原法院99年度司板調字第217號卷第1頁），嗣上訴本
    院後，擴張為620萬435元（見本院卷第155頁），核屬「擴
    張應受判決事項之聲明」，揆諸前開說明，應予准許，合先
    敘明。
貳、實體方面：
一、上訴人起訴主張：被上訴人為伊父親，於民國86年間，因伊
    母親林郭淑齡對外負債及看病與生活之需，須向新北市板橋
    區（改制前為臺北縣板橋市）農會（下稱板橋區農會）貸款
    新臺幣（下同）400萬元，而向伊商借所有之坐落新北市○
    ○區○○街135號1樓之房地（下稱系爭不動產）作為抵押擔
    保品，板橋區農會同意貸款，於87年3月6日為初貸撥款紀錄
    ，95年3月6日為到期日。嗣因屆期無法還款，於94年5月17
    日展期還款，按月繳交13,800元，此期間利息已繳86個月（
    此階段代付每月之利息13,800元×86＝1,186,800元），由
    於利息過高，另於94年5月17日向新光人壽保險股份有限公
    司（下稱新光人壽公司）辦轉貸，額度同為400萬元，期限
    至114年5月16日止，利息降為每月8,800元，但仍不勝負擔
    ，即於96年2月間將系爭不動產出售，得款即優先清償新光
    人壽公司之轉貸款結案，此期間給付545,600元（8,800元×
    62＝545,600元），伊以被上訴人借款之連帶保證人身分，
    合計清償573萬2,400元（4,000,000＋1,186,800＋545,600
    ＝5,732,400），被上訴人自應返還。上述代清償之款項，
    因被上訴人迄未清償，且已成為植物人，現長期住院療養，
    並經法院選定伊弟林建良為監護人，故應由監護人林建良處
    理清償，爰依民法第749條之規定，求為命被上訴人給付573
    萬2,400元，及自起訴狀繕本送達翌日加計法定遲延利息之
    判決。
二、被上訴人則以：系爭不動產係伊以政府之徵收款，以上訴人
    之名義購買，上訴人於76間退伍，年僅23歲，何來財力購買
    系爭不動產店面？又當時係上訴人自行對外借貸，找伊擔任
    保證人，並利用伊不識字之情形，將伊作為借款人，且由伊
    板橋區農會帳戶自動扣款繳息，非由上訴人所繳付。94年時
    因原貸款利息過高，基於親情由胞弟林建良為保證人作為抵
    押擔保品，於96年2月間出售系爭不動產而獲利400萬元，上
    訴人與伊之債務均已清償。上訴人係覬覦家中財產，棄親情
    於不顧而提起本件訴訟，伊無法接受上訴人無理之要求等語
    ，資為抗辯。
三、原審駁回上訴人之請求，上訴人不服，提起上訴，並擴張聲
    明：
    （一）原判決廢棄。
    （二）被上訴人應給付上訴人620萬435元，並自100年11月
          20日起至清償日止，按年息5％計算之利息。
    （三）上訴人願供擔保請准宣告假執行。
    被上訴人答辯聲明：
    （一）上訴駁回。
    （二）如受不利之判決，願供擔保請准宣告免為假執行。
四、經查：上訴人經法院宣告為禁治產人（現稱受監護宣告人）
    ，並經裁定選定林建良為其監護人等事實，為兩造所不爭執
    ，並有臺灣板橋地方法院91年度禁字第139號裁定，99年度
    監字第384號裁定等件附卷可稽（見原審卷第31-37頁），此
    部分事實自堪信為真實。
五、按當事人主張有利於己之事實者，就其事實有舉證之責任，
    但法律別有規定，或依其情形顯失公平者，不在此限，民事
    訴訟法第277條定有明文。又「民事訴訟如係由原告主張權
    利者，應先由原告負舉證之責，若原告先不能舉證，以證實
    自己主張之事實為真實，則被告就其抗辯事實即令不能舉證
    ，或其所舉證據尚有疵累，亦應駁回原告之請求」、「請求
    履行債務之訴，除被告自認原告所主張債權發生原因之事實
    外，應先由原告就其主張此項事實，負舉證之責任，必須證
    明其為真實後，被告於其抗辯事實，始應負證明之責任，此
    為舉證責任分擔之原則」（最高法院17年上字第917號、43
    年台上字第377號判例意旨參照）。
六、經查：上訴人主張被上訴人向其商借系爭不動產作為抵押擔
    保品，於87年間向板橋區農會貸款400萬元，自被上訴人於
    90年1月1日成為植物人起至94年5月17日止，按月繳交利息
    ，總計代墊利息85萬1,830元（見本院卷第157頁，第98-100
    頁）；嗣因利息過高無力清償，於94年5月17日向新光人壽
    公司辦理轉貸400萬元，借新還舊，並按月繳交利息共41萬5
    ,272元（見本院卷158頁，第102頁）；復因無力償還，於96
    年2月將系爭不動產出售，優先清償新光人壽公司，故上訴
    人依民法第749條取得代位權，並於本院擴張聲明，請求被
    上訴人應清償其代償本金400萬元及代墊利息126萬7,102元
    及自售屋清償後96年2月20日至100年11月20日未清償本金之
    遲延利息93萬3,333元｛400萬×0.05×（4年＋8月）｝＝93
    3,333）後，總計620萬435元（400萬＋1,267,102＋933,333
    ＝6,200,435）；被上訴人則提出其板橋區農會之帳戶，辯
    稱：伊向板橋區農會借貸之利息係由其繳納等語（見本院卷
    第129-137頁）。經核對上訴人所提出之板橋區農會放款交
    易明細表（見本院卷第19-22頁），自動繳息金額、日期，
    與上訴人該帳戶扣款金額及日期均一致，堪認自88年1月12
    日至90年8月6日止，共計25筆利息係由被上訴人帳戶扣款，
    上訴人主張自貸款時起即由其代墊利息等語，既未舉證以實
    其說，尚難遽予採信。
七、次查：自上訴人提出之板橋區農會出具之貸放內容查詢表及
    放款交易明細表觀之，該等明細表僅能證明87年間借款人為
    被上訴人，上訴人為連帶保證人，並有正常繳息，借貸金額
    400萬元於94年5月17日已清償（見本院卷第78、19-22頁）
    等事實，然不能證明該400萬元之本、息係由上訴人繳納；
    又土地登記申請書僅能證明系爭不動產曾設定抵押權予板橋
    區農會（見本院卷第184-187頁）；至新北市板橋區地政事
    務所他項權利證明書、抵押權塗銷同意書、土地登記申請書
    、土地抵押權設定契約書、新光人壽公司客戶存款往來交易
    明細表及上訴人於板橋區江翠郵局之客戶歷史交易清單，僅
    足證上訴人以其名義於94年5月17日確有以系爭不動產為擔
    保品向新光人壽公司貸款400萬元，並按月繳交利息（見本
    院卷第189-197頁），亦不能證明上訴人以系爭不動產為抵
    押借款係償還被上訴人之400萬元貸款，該400萬元借款之本
    金及利息係由上訴人給付等事實；另不動產買賣契約書證明
    上訴人於96年2月6日出售系爭不動產以償還新光人壽之貸款
    （見本院卷第199-200頁），依此資料尚無法證明上訴人代
    被上訴人向板橋區農會繳交利息，亦無法證明上訴人向新光
    人壽公司轉貸400萬元係代被上訴人清償板橋區農會之借款
    ，自不足以證明上訴人係為被上訴人按月繳息。綜此，上訴
    人主張代被上訴人墊付板橋區農會借款之利息，及代清償板
    橋區農會之借款而向新光人壽公司轉貸400萬元，並墊付新
    光人壽公司利息等事實，均不足採信。
八、綜上所述，上訴人未能舉證證明係由其代墊板橋區農會之利
    息，亦無法證明向新光人壽公司之貸款係為償還板橋區農會
    之借款，更不足以證明係為被上訴人代墊利息。是上訴人主
    張被上訴人應給付602萬435元，並自100年11月20日起至清
    償日止，按年息5％計算之利息，自屬無據。原審駁回上訴
    人573萬2,400元本息之請求而為上訴人敗訴之判決，及駁回
    其假執行之聲請，並無不合。上訴意旨指摘原判決不當，求
    予廢棄改判，為無理由，應予駁回。上訴人於本院擴張請求
    28萬8,035元本息於法無據，應予駁回，其假執行之聲請，
    亦失依據，應併予駁回。
九、本件因事證已臻明確，兩造其餘攻擊、防禦方法及所為之立
    證，經審酌後認與判決之結果不生若何影響，無庸再逐一予
    以論列，合併敘明。
十、據上論結，本件上訴及擴張之訴均為無理由，依民事訴訟法
    第449條第1項、第78條，判決如主文。
中    華    民    國  100    年    11    月    22    日
                  民事第十八庭
                      審判長法  官  湯美玉
                            法  官  胡宏文
                            法  官  丁蓓蓓
正本係照原本作成。
如不服本判決，應於收受送達後20日內向本院提出上訴書狀，其
未表明上訴理由者，應於提出上訴後20日內向本院補提理由書狀
（均須按他造當事人之人數附繕本）上訴時應提出委任律師或具
有律師資格之人之委任狀；委任有律師資格者，另應附具律師資
格證書及釋明委任人與受任人有民事訴訟法第466條之1第1項但
書或第2項（詳附註）所定關係之釋明文書影本。如委任律師提
起上訴者，應一併繳納上訴審裁判費。
中    華    民    國  100    年    11    月    22    日
                             書記官  陳思云
附註：
民事訴訟法第466條之1（第1項、第2項）：
對於第二審判決上訴，上訴人應委任律師為訴訟代理人。但上訴
人或其他法定代理人具有律師資格者，不在此限。
上訴人之配偶、三親等內之血親、二親等內之姻親，或上訴人為
法人、中央或地方機關時，其所屬專任人員具有律師資格並經法
院認為適當者，亦得為第三審訴訟代理人。